【裁判字號】    95,訴,1947
【裁判日期】    951030
【裁判案由】    返還停車位
【裁判全文】
臺灣臺中地方法院民事判決  95年度訴字第1947號
原      告  丙○○
訴訟代理人  黃仕勳  律師
被      告  德昌新世紀富貴區管理委員會
法定代理人  甲○○
訴訟代理人  盧兆民  律師
            羅豐胤  律師
上列當事人間請求返還停車位事件，本院於民國95年10月16日言
詞辯論終結，判決如下：
    主      文
原告之訴及假執行之聲請均駁回。
訴訟費用由原告負擔。
    事實及理由
一、原告主張：其於民國（下同）93年2月23 日向訴外人林育汝
    買受取得台中市南區○○○○段00000-000 建號建物（門牌
    號碼：台中市○○○路896號7樓之2 ）暨基地（即坐落台中
    市南區○○○○段0000-0000地號土地應有部分123/10000之
    土地，含共同使用部分即下橋子頭段00000-000以及00000-0
    00建號，權利範圍則均為8/66）（下稱系爭房屋），並於93
    年3月8日移轉登記完畢。查上開15238以及15240建號之共同
    使用部分，即係該建物大樓之停車空間，位於地下第1、2層
    計有平面車位共18個、機械車位30個，個別車位所占共同使
    用部分之應有部分分別為66分之2（平面）與66分之1（機械
    ），是依此計算原告應可擁有4 個平面停車位，惟原告現僅
    使用該大樓編號第36號停車位，查該大樓尚有編號第27、31
    、49號3 個停車位（下稱系爭停車位），係無人所有，是系
    爭3 個停車位應屬原告所有。然被告即該大樓之管理委員會
    ，長期占有此3個停車位，並將其中編號第31、49 兩個停車
    位擅自出租予他人占有使用，每個停車位每月租金新台幣（
    下同）2,000元，因而獲有不當得利，計自原告93年3月8 日
    登記取得上開停車位所有權迄今，被告已收取使用停車位相
    當租金之不當利益為113,720元（計算式：2000元×28.43×
    2=113,720 元），且經原告要求返還，亦不獲置理。爰依民
    法第767條及第179條規定，請求被告返還系爭停車位及上開
    數額之不當利益。訴之聲明：(1)被告應將編號第27、31、49
    號系爭3 個平面停車位返還予原告。(2)被告應給付原告113,
    720元及自起訴狀繕本送達日起至清償日止，按年息5% 計算
    之利息。(3)願供擔保，請准宣告假執行。
二、被告則以：本大樓之地下一、二層全部（即上開停車位）及
    其他大樓之公共設施，均屬共有，為共同使用部分，均無獨
    立之所有權，僅按應有部分之比例而分別共有，各共有人即
    住戶若取得特定部分之專用權（即約定專用）係基於「分管
    契約」之授權。此即，本件供住戶使用之專用停車位均為法
    定停車位，各買受法定停車位之住戶，因而取得專用權，原
    告目前所使用之編號36號停車位即屬此類法定停車位。至原
    告起訴請求返還之系爭3 個停車位則非法定停車位，當初建
    商亦未出賣予他人，其中原告起訴狀附圖所指編號27者因鄰
    近台電受電室，曾發生爆炸之危險，被告乃以繩索圍住，早
    已不供人停車使用，故並非車位，僅為大樓地下2 層之空地
    ，至編號第31及49號則為獎勵增設之停車位，非供特定住戶
    使用。是以，原告僅以其登記所有公共設施之權利比例為據
    ，即為認定伊為系爭3 個停車位之專用權人，而為本件主張
    自無理由等語，資為抗辯。答辯聲明：(1)原告之訴駁回。(2)
    如受不利之判決，願供擔保請免為假執行之宣告。
三、按各共有人按其應有部分，對於共有物之全部，有使用、收
    益之權。民法第818 條，定有明文。使用收益的客體為共有
    物之全部，而非共有物之特定部分，各共有人得就共有物全
    部，於無害其他共有人之權利限度內，按其應有部分行使使
    用收益之權利。而稱共有物分管契約者，係共有人間約定各
    自分別就共有物之特定部分而為使用、收益等管理行為的契
    約。分管契約之成立應由共有人全體以協議訂立，明示或默
    示共同約定，不以訂立書面為必要。共有人就其分管部分，
    有依分管契約使用收益之權。本件原告主張其係系爭房屋之
    所有權人乙情，業據被告所不爭執，並有系爭房屋之土地暨
    建物登記簿謄本可稽。是以，原告為上開大樓之共有人，坐
    落台中市南區○○○○段15238及15240建號，則為上開大樓
    之共有部分，而供停車位使用等事實，自堪信為真實。惟依
    上開說明，各共有人間就特定停車位既無獨立之所有權，則
    共有人就特定停車位專屬使用之取得，係依分管契約之約定
    而來。換言之，原告就上開15238及15240建號共同使用部分
    ，固然其應有部分之例各為8/66，而高於其他共有人（即住
    戶），然非當然就本件其所主張之特定停車位，即具有專用
    權，仍應視原告有無依分管契約，而取得「約定專用」權，
    合先敘明。
四、按以，實體法上之規範可區分為二大類，其一為基本規範或
    請求權規範，另一則為對立規範。凡能於當事人間發生一定
    之權利者，即為基本規範，亦即權利發生規範（或權利根據
    規範）；而對立規範則包括權利障礙規範（或稱權利妨害
    規範）（即指權利成立之初妨礙其權利之效果之規定，如民
    法第71條、第72條、第87條等）。權利消滅規範（即指實
    體法上使已發生權利歸於消滅之相關規定，如民法第309 條
    、第310條、第334條清償、免除等）。權利排除規範（或
    稱權利受制規範）（即指實體法上對於權利人之權利行使，
    得由相對人主張一時阻卻或永久阻卻權利行使之規定，如民
    法第264條、第144條等）。所謂基本規範可理解為實體法上
    之請求權基礎（如民法第767條、第184條等），主張權利存
    在之人，應就權利發生之法律要件之該當事實為舉證。而於
    基本規範獲證明後，則主張對立規範存在之人，即負有舉證
    之責任。此即舉證責任之基本原則，學說稱之為特別要件分
    類說（或規範說），此亦為實務上之通說（最高法院44年台
    上字第75號民事判例、69年度台上字第380 號民事判決參照
    ），民事訴訟法第277 條之規定，亦應本諸上開說明以為解
    釋。本此而論，本件原告既依分管契約之存在，始能為其如
    本件聲明之主張，則合於其所主張系爭編號第27、31、49號
    3 個停車位為其「約定專用」內容之分管契約，即為其本件
    主張之權利發生規範（或權利根據規範），是依上開說明，
    原告對於上開內容分管契約存在之事實，即負有舉證之責任
    ，次予敘明。
五、本院依職權及兩造之聲請調閱本院91年度執字第23690 號民
    事執行卷，核閱後得知系爭房屋之原所有權人為訴外人乙○
    ○（原名楊勝昌）遭債權人即訴外人內政部營建署聲請執行
    ，嗣為訴外人林育汝拍定取得，再由原告向訴外人林育汝買
    受，此亦為兩造所不爭執。而參諸，上開執行卷拍賣公告所
    載內容，並未表明包括原告所主張本件系爭3 個停車位。而
    訴外人乙○○經通知，亦未到庭陳述。本院依原告之請求，
    向系爭房屋之建造商（富寶建設股份有限公司）調閱系爭房
    屋之原始買賣契約書，亦無結果。是此與上開分管契約是否
    存在之待證事實，具有關連性及必要性之相關證據，均無從
    獲得，而為有利於原告之認定。除此之外，原告並未提出任
    何證據，以資審認。是依上開（四）之說明，原告顯未盡其
    （客觀）舉證之責任。綜上所述，原告既未能證明，合於其
    所主張事實內容之分管契約存在，則其對於其所主張系爭 3
    個停車位，即無專用權，是其本於民法第767 條規定為返還
    系爭停車位之請求如(1)之聲明，及本於民法第179 條規定不
    當得利之法律關係，為如聲明(2)之請求，於法均屬無據，自
    無理由，應予駁回，至其假執行之聲請，既失所附麗，爰一
    併予以駁回。
六、至原告請求向台中市地政事務所調閱系爭房屋之有關過戶、
    變動登記資料，與上開分管契約存在之待證事實不具關連性
    ，本院即無調查之必要，末以敘明。
七、據上論結，本件原告之訴為無理由，依民事訴訟法第78條，
    判決如主文。
中    華    民    國    95    年    10    月    30    日
                  民事第四庭    法  官  陳添喜
正本係照原本作成。
如對本判決上訴，須於判決送達後20日內向本院提出上訴狀。
中    華    民    國    95    年    10    月    30    日
                                書記官


司法院資訊處製作；財團法人民間司法改革基金會備份。
